【裁判字號】    98,上,916
【裁判日期】    991007
【裁判案由】    清償借款
【裁判全文】
臺灣高等法院民事判決                   98年度上字第916號
上  訴  人  丁○○
法定代理人  乙○○
訴訟代理人  李旦律師
            江俊賢律師
被  上訴人  戊○○
訴訟代理人  許巍騰律師
訴訟代理人  甲○○
上列當事人間請求清償借款事件，上訴人對於中華民國98年8月
10日臺灣士林地方法院98年度訴字第202號第一審判決提起上訴
，本院於99年9月23日言詞辯論終結，判決如下：
    主      文
上訴駁回。
第二審訴訟費用由上訴人負擔。
    事實及理由
一、被上訴人經合法通知未於言詞辯論期日到場，查無民事訴訟
    法第386條所列各款情事，爰依上訴人之聲請由其一造辯論
    而為判決。
二、本件上訴人聲明求為判決：
      (一)原判決不利於上訴人之部分廢棄。
      (二)上開廢棄部分，被上訴人在第一審之訴駁回。
      (三)第一、二審訴訟費用由被上訴人負擔。
    被上訴人聲明求為判決：
      (一)上訴駁回。
      (二)第二審訴訟費用由上訴人負擔。
三、被上訴人起訴主張：伊與上訴人之父己○○為兄弟，因己○
    ○酗酒染病，長期無業，無法自行謀生，伊自民國86年起陸
    續支付其生活開銷，每月平均支出約新臺幣（下同）4萬
    5,000元，另負擔龐大醫療費。嗣93年間，己○○表示願償
    還伊長期照顧其生活所支出之費用，約定償還380萬元，並
    願就陳氏家族與訴外人正隆股份有限公司（下稱正隆公司）
    合建之臺北市○○區○○段3小段土地，就其權利部分，選
    擇較小坪數之房屋（按日後門牌號碼編為台北市○○區○○
    路22號11樓之2，下稱光明路房屋），以換取較高之權利款
    償還予伊，並於93年11月20日簽訂協議書（下稱系爭協議書
    ）。詎光明路房屋與權利款正式移交前，己○○因病過世，
    由上訴人繼承，並領得314萬1,963元權利款。經伊催告上訴
    人及其法定代理人清償未果，爰依繼承法律關係，求為命上
    訴人應給付伊380萬元，及自93年11月20日起至清償日止，
    按週年利率5%計算利息之判決。（原審判決上訴人應給付被
    上訴人380萬元，及其中314萬1,963元自97年11月6日起、其
    餘65萬8,070元自民國98年2月23日起，均至清償日止，按週
    年利率5%計算利息，而駁回被上訴人其餘之訴。被上訴人就
    其敗訴部分則未據其聲明不服而已告確定。）
四、上訴人則以：被上訴人於己○○生前從未告知伊或伊之法定
    代理人有關系爭債務情事，直至光明路房屋所有權移轉予伊
    後，被上訴人始為主張。而己○○遺物中並未發現系爭協議
    書，參酌該協議書簽署日期即係己○○與訴外人正隆公司簽
    立合建契約書之同日，並以合建契約之房屋權利款作為清償
    欠款之擔保，顯屬有疑，伊否認系爭協議書之真正。又依己
    ○○92年至94年報稅資料，其收入達92萬7,000元，且收入
    來源多為薪資所得，並非無法自行謀生。被上訴人與己○○
    共同繼承門牌號碼臺北市北投區○○○路○段102巷16弄36號
    3樓之房地並出售之（下稱中央南路房屋），價款當由二人
    平分，己○○亦非無資力。再己○○於88年迄93年6月29日
    之醫療費用共計14萬6,729元（後改稱6萬4,758元），金額
    非大，以己○○歷年所得即可支應，且己○○生前曾於台灣
    土地銀行松山分行開設第000000000000號帳號，並經正隆公
    司於92年9月8日匯入北投合建第一期保證款11萬7000元，至
    己○○過世前一日即94年6月28日止，計匯入46萬6,500元，
    顯非無資力云云，資為抗辯。
五、查己○○於94年6月29日死亡，上訴人為其繼承人，取得系
    爭光明路房地，有土地及建物登記謄本附卷可參（見原審卷
    第38至40頁），上訴人並於97年11月5日獲正隆公司發給權
    利款314萬1,963元（見原審卷第168頁反面）。而被上訴人
    曾於97年11月4日以南港軟體園區郵局臺北191支局第867號
    存證信函通知上訴人於文到3日內向被上訴人委任律師洽商
    債務清償事宜，上訴人於同年月7日收受送達，有上開存證
    信函及回執附卷可佐（見原審第44至46頁），復為兩造所不
    爭執（見本院卷第27頁、第50頁反面），堪信為真實。
六、被上訴人主張上訴人應繼承己○○生前對其所負之系爭債務
    ，請求上訴人清償等語，則為上訴人所否認，並以前詞置辯
    。是本院所應審究者核為：(一)系爭協議書是否為真正？(二)被
    上訴人與己○○間是否有代墊開銷之借款關係？上訴人應否
    依繼承關係負返還債款之責？
七、經查：
  (一)系爭協議書應為真正：
    1.按「私文書經本人或其代理人簽名、蓋章或按指印或有法
      院或公證人之認證者，推定為真正。」民事訴訟法第358
      條第1項定有明文。
    2.依據證人即系爭協議書之見證人陳忠信於原審到庭之證述
      ：「（系爭協議書）是我打的，是我在家裡自己打好的，
      當時我與被上訴人及己○○三人在場」、「是先簽確認書
      再簽協議書，還沒有簽確認書之前我就有給己○○看一下
      ，然後在建商那邊簽完之後再散步去咖啡廳簽協議書，當
      時己○○寫字手會抖，所以確認書上的己○○簽名是被上
      訴人代簽的，協議書上的章是己○○自己蓋的」等語（見
      原審卷第58頁反面、第59頁），業已表明系爭協議書及確
      認書均係己○○所簽名或用印。
    3.參酌系爭協議書（見原審卷第9頁）上蓋有「己○○」之
      印文，依肉眼比對，核與上訴人所提出之選屋確認書（見
      原審卷第42頁）上「己○○」印文同一。再審酌上訴人於
      原審及本院審理時均曾對於系爭選屋確認書之真正並不爭
      執乙節（見原審卷第52頁、本院卷第27頁），堪認系爭協
      議書上「己○○」印文為真正，揆諸首揭說明，系爭協議
      書自亦應認為真正。
    4.上訴人於本院雖抗辯被上訴人自承己○○生前台灣土地銀
      行帳戶即委託被上訴人管理，可見被上訴人保管己○○之
      銀行存摺、印鑑等物品，是系爭協議書系爭選屋確認單之
      印章亦可能係由被上訴人保管而為使用云云（見本院卷第
      163頁反面、第164頁），惟此除翻異前詞外，上訴人亦不
      能舉證以實其實其說。
    5.上訴人復抗辯證人陳忠信與被上訴人證述系爭協議書份數
      不同，且並無證人陳忠信所述簽署系爭協議書地點（即北
      投捷運站麥當勞旁附近之咖啡廳）之存在，而系爭光明路
      房地辦理選屋時附有己○○委託書，顯見己○○未親往辦
      理選屋，另依證人即正隆公司員工丙○○之言，尚餘權利
      款是選屋當場計算，顯見證人陳忠信無法於家中先行知悉
      而撰好系爭協議書，乃被上訴人保管有己○○之印章、存
      摺等物品，則系爭協議書，應係由陳忠信撰打後，交予被
      上訴人簽蓋己○○之印章而來，非出自於己○○本人之意
      思，被上訴人不得據系爭協議書而為主張云云。然查：
      (1)系爭協議書其上印文為真正，既為上訴人所不爭執，已
        如前述，則系爭協議書應先推定為真正。上訴人如謂系
        爭協議書上印文非己○○所蓋用，自應由其就此有利於
        己之事實負舉證責任。
      (2)查證人陳忠信為上開證述時間係98年4月15日（見原審
        卷第58頁），距系爭協議書簽訂日期93年11月20日，已
        四年餘，記憶容有未盡清楚之處，則其對協議書之份數
        之陳述縱與被上訴人所言有出入，亦難執此質疑其證言
        不實。再上訴人所提北投捷運站麥當勞附近之照片（見
        本院卷第38頁），係其於接獲原審判決後前往查看時所
        攝（見本院卷第31頁），距系爭協議書簽訂日期亦四年
        有餘，環境亦容有變遷，尚不足作為其抗辯有利之認定
        。
      (3)證人即丙○○固證稱：簽約後可以選屋時會寄選屋通知
        單，並附上選屋確認單，委任書不一定會附，若是本人
        沒有來或是他們事先告知本人不會來就會寄等語（見本
        院卷第119頁），惟其亦證稱：不記得系爭房地辦理選
        屋之情形，因為選屋時人很多等語（見本院卷第118頁
        反面），即難執證人丙○○之證言，遽認己○○未親自
        到場，系爭協議書或系爭選屋確認單係被上訴人自行簽
        蓋己○○印文而來。
      (4)證人丙○○亦證稱：系爭選屋確認單上，所載「A棟11
        樓A3戶」、其上計算式及大寫之「新台幣零仟佰壹拾
        肆萬壹仟玖佰陸拾元整」等字樣係當場計算（填寫）
        （見本院卷第119頁反面）。查尚餘權利款計算方式應
        係固定，非不得先行得知或計算得出，亦難遽謂陳忠信
        之證詞即不足採。堪認上訴人前開抗辯洵無足取。
  (二)被上訴人與己○○間有系爭協議書所載之380萬元債權債務
    關係，並為上訴人所繼承：
    1.查系爭協議書係記載：「一、甲（即己○○）、乙（即戊
      ○○）雙方為兄弟，因甲方於民國86年起無法自行謀生，
      故一切生活費、稅捐、醫療費等等，皆由乙方代為支付，
      至民國93年11月20日為止，業已向甲方借款新臺幣佰捌
      拾萬元整。二、北投土地現已與正隆公司合建中，甲方持
      有11樓27坪房屋乙間，簽署選屋確認書後，甲方尚餘權利
      款為新臺幣佰壹拾肆萬壹仟玖佰陸拾元整。三、甲方
      願意屆時正隆公司交屋時，同意上開尚餘權利款新臺幣
      佰壹拾肆萬壹仟玖佰陸拾元整全部先行清償向乙方之借
      款。四、第三條清償向乙方之借款後，未清償款及後續甲
      方費用等由乙方代墊款，請乙方繼續幫忙」等語（見原審
      卷第9頁），已敘明被上訴人與己○○間有380萬元之借貸
      關係。
    2.按法律行為以得否與其原因相分離，可分為要因行為（有
      因行為）及不要因行為（無因行為）。前者如買賣、消費
      借貸等債權契約是；後者如處分行為、債務拘束、債務承
      認、指示證券及票據行為等屬之。民法上之典型契約固均
      屬有因契約，惟基於契約自由原則，當事人於不背於法律
      強行規定及公序良俗之範圍內，亦得訂定無因契約，此種
      由一方負擔不標明原因之契約，自屬無因行為（最高法院
      88年度臺上字第1189號判決要旨參照）。己○○既於93年
      11月20日簽立系爭協議書，以契約承認與被上訴人間有38
      0萬元之債務，並表明願於領取權利款314萬1,963元先清
      償部分債務，即有無因的債務承認之意思，被上訴人自得
      依系爭協議書之內容及繼承之法律關係，請求上訴人履行
      。上訴人抗辯被上訴人應先證明確有支出上開380萬元費
      用云云，洵無足取。上訴人請求調查己○○於92年至94年
      間是否確有任職、是否曾在醫院治療戒酒及明細，亦無必
      要。
    3.況依據證人陳忠信於前審之證述：「被上訴人本來有一些
      己○○的清單，有一些是己○○戒酒去療養院戒酒之費用
      單據，該費用是被上訴人付，哪間療養院忘記了，還有被
      上訴人及己○○兩人過戶房子時總費用約200萬元……被
      上訴人有幫己○○付了一些房租，每月約1萬元，租多久
      忘記了，當時己○○已經與他太太離婚了，己○○還沒有
      結婚就已經沒有再工作了，因為他酗酒沒有辦法工作，還
      有一些就是己○○療養費及住院的醫療費用，還有生活費
      ，例如吃飯、喝酒費用，這些單據只是便條紙，有些被上
      訴人寫的，有些是三嬸寫的，算是流水帳，有些己○○有
      簽收，當初3月房屋要選屋的時候，己○○說他欠他哥哥
      不少錢，所以選坪數小一點的約27坪的，約11月初建商有
      發選屋確認書，於簽協議書之前10日到1星期，11月的時
      候己○○就找我幫他算一下，若他選小一點的房子然後他
      的權利還剩下多少，因為他本來可以拿到36到40坪的房子
      ，剩下的坪數就換錢，他要還他哥哥錢，因為我讀商，所
      以家人的計算都是我在處理，當時結算欠約380多萬元，
      詳細數字忘記了，被上訴人說那就寫380萬元，算出來己
      ○○可以分到314萬元，就說先還這些錢，其他的以後再
      還」等語（見原審卷第58頁反面、第59頁），亦核與系爭
      協議書內容相符，顯見己○○係因平日由被上訴人代墊支
      出，願意清償而書立系爭協議書及系爭選屋確認書，且內
      容均不違其本意。
    4.依上訴人提出己○○92年至94年綜合所得稅各類所得資料
      清單（見原審卷第35至37頁），固顯示己○○於92年間有
      訴外人泛達企業社薪資所得20萬元、正隆公司其他所得2
      萬2,500元、93年間有大昕設計工程顧問有限公司薪資所
      得20萬元、正一拉鍊商業有限公司薪資所得19萬2,000元
      、華程實業股份有限公司薪資所得19萬元、正隆公司其他
      所得6萬元、94年間有正隆公司其他所得6萬元。惟經原審
      依職權查閱己○○90至91年度所得，其於該2年度並無任
      何薪資所得，有稅務電子閘門財產所得調件明細表在卷可
      稽（見原審卷第66至67頁），復觀諸馬偕醫院98年4月25
      日馬院醫事字第0980001601號函送己○○之醫療費用證明
      收據（第75頁至第76頁），己○○於93年間2月至6月因急
      診入院9次、住院4次，顯見其於93年間身體狀況不佳，衡
      諸一般常情，尚無從於3家公司任職之理，應認被上訴人
      主張己○○先前無業，上開薪資收入記載應係己○○擔任
      人頭為該等公司逃漏稅所致等語非虛，自無從據上開報稅
      資料，即認己○○確有資力維持生活而無需被上訴人接濟
      。
    5.至於被上訴人與己○○共有中央南路房地，於86年2月3日
      售予訴外人李鳳瑛，公契所載土地買賣價額為373萬6,800
      元、房屋買賣價額為18萬6,000元，有臺北市士林地政事
      務所98年6月15日北市士地三字第09831035300號函送之登
      記資料可佐（見原審卷第124至135頁），核算己○○至少
      分得196萬1,400元。然上開金額係於86年間取得，與被上
      訴人主張之86年起至93年間生活開銷時間點不同，不能僅
      以己○○於86年間有售屋收入，即認其於嗣後7、8年間均
      無向被上訴人告貸之可能。另己○○生前雖有前開台灣土
      地銀行帳戶，雖由被上訴人管理，惟被上訴人既為己○○
      墊付各類生活款項，各該款項之支應調度，非必以己○○
      上開帳戶存款給付，參酌被上訴人為己○○墊付款項項目
      非少，殊難期被上訴人均自己○○上開帳戶中提領支應，
      亦難執此認定被上訴人未有墊付之情。
    6.綜上，被上訴人與被繼承人己○○間有系爭協議書所載之
      380萬元債權債務關係，此債權債務關係並應由上訴人繼
      承。
八、綜上所述，被上訴人主張為可採，上訴人所辯均無可取。按
    依系爭協議書第3條記載：「屆時正隆公司交屋時，同意將
    上開尚餘權利款新臺幣佰壹拾肆萬壹仟玖佰陸拾元整全
    部先行清償向乙方之借款」等語，應認被繼承人己○○對被
    上訴人之380萬元借款債務，其中314萬1,963元定有期限，
    亦即訴外人正隆公司交屋給付權利款之時，而訴外人正隆公
    司係於97年11月5日交付權利款予上訴人，為兩造所不爭執
    （見原審卷第168頁反面），則此部分金額遲延利息之起算
    日，應自97年11月6日起算。另其餘65萬8,037元部分，系爭
    協議書雖未約定清償期，惟被上訴人對上訴人起訴，起訴狀
    繕本於98年1月22日送達（見原審卷第16頁），應可認被上
    訴人已對上訴人為催告，依民法第478條規定，上訴人自收
    受起訴狀繕本逾一個月以上起即98年2月23日起應負遲延責
    任。從而，被上訴人依繼承及消費借貸法律關係，請求上訴
    人給付380萬元，及其中314萬1,963自97年11月6日起、其餘
    65萬8,037元自98年2月23日起均至清償日止，按週年利率5%
    計算之法定遲延利息，為有理由，應予准許。原審就上開應
    予准許部分，所為上訴人敗訴之判決，並無不合；上訴意旨
    指摘原判決此部分不當，求予廢棄改判，為無理由，應予駁
    回。
九、本件事證已臻明確，兩造其餘主張陳述及其攻擊防禦方法，
    經審酌與本判決結果不生影響，爰不一一論述。
十、據上論結，本件上訴為無理由，依民事訴訟法第463條、第
    385條第1項、第449條第1項、第78條，判決如主文。
中    華    民    國    99    年    10    月    7     日
                    民事第十九庭
                        審判長法  官  張  蘭
                              法  官  王漢章
                              法  官  黃莉雲
正本係照原本作成。
如不服本判決，應於收受送達後20日內向本院提出上訴書狀，其
未表明上訴理由者，應於提出上訴後20日內向本院補提理由書狀
（均須按他造當事人之人數附繕本）上訴時應提出委任律師或具
有律師資格之人之委任狀；委任有律師資格者，另應附具律師資
格證書及釋明委任人與受任人有民事訴訟法第466條之1第1項但
書或第2項（詳附註）所定關係之釋明文書影本。如委任律師提
起上訴者，應一併繳納上訴審裁判費。
中    華    民    國    99    年    10    月    7     日
                              書記官  魏汝萍
附註：
民事訴訟法第466條之1（第1項、第2項）：
對於第二審判決上訴，上訴人應委任律師為訴訟代理人。但上訴
人或其他法定代理人具有律師資格者，不在此限。
上訴人之配偶、三親等內之血親、二親等內之姻親，或上訴人為
法人、中央或地方機關時，其所屬專任人員具有律師資格並經法
院認為適當者，亦得為第三審訴訟代理人。

司法院資訊處製作；財團法人民間司法改革基金會備份。
